臺灣高等法院臺中分院刑事判決　　　　　　　　　　九十四年度上易字第二七六號
　　上　訴　人
　　即　被　告　甲○○
右上訴人因偽造文書等案件，不服臺灣臺中地方法院中華民國九十四年一月十四日第
一審判決（民國九十三年度易字第二四一三號，起訴案號：臺灣臺中地方法院檢察署
民國九十二年度偵字第一三七二八號），提起上訴，本院判決如左：
    主      文
上訴駁回。
    事      實
一、甲○○為張武郎之女。張武郎（業於民國〈下同〉九十四年一月二十八日死亡）
    、張慶藩之父親張坤河於七十九年間，將渠所有臺中縣大雅鄉○○段二七二號、
    二七三號、二八九號及二八九之六地號等四筆土地，無償贈與張武郎、張慶藩及
    張武雄三兄弟分別共有。但因受限於當時法令，並無法辦理農地共有登記，乃協
    議將上開同段第二七二地號、二七三地號二筆土地，暫時登記為張慶藩單獨所有
    ，同段二八九、二八九之六地號二筆土地則暫時登記為張武郎單獨所有，並約定
    ：若因法令變更，而得辦理分割移轉登記時，土地登記之名義所有人應將他人所
    共有之應有部分，辦理分割移轉登記。嗣張武郎於八十六年六月間，擅自將上開
    同段二八九、二八九之六地號二筆土地出售，得款新臺幣（下同）九百二十萬元
    ，張慶藩乃以該款項之三分之一計算損害額，具狀向臺灣臺中地方法院起訴，請
    求判命張武郎應給付三百零六萬六千元，及自起訴狀繕本送達翌日起之法定遲延
    利息，且願供擔保，請准宣告假執行。隨經該院於九十二年一月二十八日，以九
    十一年度重訴字第一一八二號民事判決，判命張武郎應給付張慶藩三百零六萬六
    千元，及自九十一年十月三十一日起至清償日止，按週年利率百分之五計算之利
    息，且該判決於張慶藩以一百零二萬二千元為張武郎供擔保後，得為假執行。
二、詎張武郎於九十二年二月十日，收受上開民事判決後，已知債權人張慶藩業已取
    得上開諭知供擔保後，得為執行之民事判決之執行名義，其已屬債務人，而將受
    強制執行之際，竟基於意圖損害債權人張慶藩之債權，與其女甲○○共同基於使
    公務員登載不實之犯意聯絡，明知彼此實際上並無四百萬元債權債務關係存在，
    仍於九十二年二月二十日，利用不知情之土地專業登記代理人洪金德，轉委託渠
    所僱用之不知情之職員張妙如，以張武郎積欠甲○○四百萬元債務為由，代為向
    臺中縣雅潭地政事務所，申請辦理將張武郎所有同段二七二之一、二七三地號二
    筆土地之所有權應有部分三分之一，設定擔保債務額為四百萬元之抵押權登記予
    甲○○。致使該地政事務所不知情之承辦公務員，將張武郎以上開二筆土地所有
    權應有部分三分之一，擔保其積欠甲○○之四百萬元債務之不實事項，登載於職
    務上所掌之土地登記謄本之公文書，而於九十二年二月二十一日，完成登記。債
    務人張武郎即以此方式，處分其所有上開財產，足以生損害於地政機關對於土地
    登記管理之正確性，及債權人張慶藩。嗣經張慶藩申請調閱上開二筆土地之土地
    登記謄本後，查悉上情。
三、案經張慶藩訴請臺灣臺中地方法院檢察署檢察官偵查起訴。
    理      由
一、訊據上訴人即被告（以下簡稱被告）甲○○固坦承：伊曾於九十二年二月二十日
    ，應共同被告張武郎之要求，提供證件共同委託案外人洪金德，就共同被告張武
    郎所有上開第二七二之一、二七三地號二筆土地之所有權應有部分三分之一，向
    台中縣雅潭地政事務所辦理為伊設定四百萬元之抵押權登記，並已於九十二年二
    月二十一日，完成登記之事實。惟矢口否認有何故意使公務員登載不實之犯行，
    辯稱：伊於八十八年至九十一年間，陸續出借共計一百六十三萬元之現金予共同
    被告張武郎，其因此簽發二十三張本票交付予伊；另伊與共同被告張武郎及案外
    人劉承鑫，為案外人蔡瓊慧擔任連帶保證人，向銀行借款一百萬元，供共同被告
    張武郎使用；又伊於九十一年一月三十一日，向銀行借款六十萬元，再轉借五十
    九萬元予共同被告張武郎；而共同被告張武郎邀同案外人即伊前夫劉承鑫為連帶
    保證人，向銀行借款一百萬元時，有承諾日後要將土地設定抵押權給伊。故共同
    被告張武郎共計積欠伊四百二十二萬元之債務，始將其所有上開二筆土地所有權
    應有部分三分之一，為伊設定四百萬元之抵押權登記，伊不構成犯罪云云。
二、惟查：
（一）右揭共同被告張武郎於八十六年六月間，擅自將上開第二八九、二八九之六地
      號二筆土地出售，得款九百二十萬元。告訴人張慶藩乃具狀向臺灣臺中地方法
      院對其起訴，並經該院判命其應給付告訴人三百零六萬六千元，及自起訴狀繕
      本送達翌日起之法定遲延利息，且該判決得於供擔保後，假執行。共同被告張
      武郎已於九十二年二月十日，收受上開民事判決，隨於九十二年二月二十日，
      與被告甲○○共同委託案外人洪金德向臺中縣雅潭地政事務所，申請將其所有
      上開第二七二之一、二七三地號二筆土地之所有權應有部分三分之一，設定四
      百萬元抵押權予被告甲○○之登記，並已於九十二年二月二十一日完成登記等
      情，業據共同被告張武郎於偵審中供述甚詳，核與被告所供：曾應共同被告張
      武郎之要求，提供證件共同委託案外人洪金德，代為向臺中縣雅潭地政事務所
      ，辦理前開土地之所有權應有部分三分之一，為伊設定四百萬元之抵押權登記
      ，並完成登記之事實相符。
（二）
    １、案外人張坤河（即被告張武郎及告訴人張慶藩之父親）曾於七十九年間，將
        其所有臺中縣大雅鄉○○段二七二號、二七三號、二八九號及二八九之六地
        號等四筆土地，無償贈與共同被告張武郎、告訴人張慶藩及案外人張武雄等
        三人分別共有。但因受限於當時法令，無法辦理農地共有登記，乃協議將上
        開第二七二地號、二七三地地號二筆土地，暫時登記為告訴人單獨所有，同
        段二八九及二八九之六地號二筆土地則暫時登記為共同被告張武郎單獨所有
        ，並約定：若因法令變更，而得辦理分割移轉登記時，土地登記之名義所有
        人應將他人所共有之應有部分，辦理分割移轉登記。嗣共同被告張武郎於八
        十六年六月間，擅自將上開同段二八九、二八九之六地號二筆土地出售，得
        款九百二十萬元，告訴人乃具狀向本院起訴，請求判命被告張武郎應給付三
        百零六萬六千元，及自起訴狀繕本送達翌日起之法定遲延利息，且願供擔保
        ，請准宣告假執行。隨經臺灣臺中地方法院於九十二年一月二十八日，以九
        十一年度重訴字第一一八二號民事判決，判命共同被告張武郎應給付告訴人
        三百零六萬六千元，及自九十一年十月三十一日起至清償日止，按週年利率
        百分之五計算之利息，且該判決於告訴人以一百零二萬二千元為共同被告張
        武郎供擔保後，得為假執行。共同被告張武郎已於九十二年二月十日，收受
        上開民事判決，且該民事判決嗣已確定等情，業據告訴人於偵查及原審指訴
        綦詳，並為被告所不爭執，並據原審調取該案卷宗審閱無訛，復有該民事判
        決一份、送達證書、民事判決確定證明書各一紙附卷可稽（見九十二年度發
        查字第一五三二號偵查卷第一六頁至第二一頁，九十二年度偵字第一三七二
        八號偵查卷第一四四頁、第一四五頁）。
    ２、九十二年二月二十日，共同被告張武郎委託案外人洪金德，轉委託案外人張
        妙如，代為向臺中縣雅潭地政事務所，辦理上開抵押權登記，該地政事務所
        並於九十二年二月二十一日，完成登記之事實，除據告訴人於偵查及原審準
        備程序中指訴綦詳，並為被告所不爭執外（見原審卷三五頁），核與證人張
        妙如所證亦相符（見九十二年度偵字第一三七二八號偵查卷第三八頁、第三
        九頁、第四二頁），復有土地登記謄本二份，臺中縣雅潭地政事務所九十二
        年八月二十一日（九二）雅地登字第○九二一○○七七八五號函檢附之抵押
        權設定申請書影本一件在卷可參（見九十二年度發查字第一五三二號偵查卷
        第一二頁至第一五頁、九十二年度偵字第一三七二八號偵查卷第二五頁至第
        三二頁）。
    ３、就現金借款合計一百六十三萬元部分，共同被告張武郎於偵查中供稱：借款
        期間為八十九年、九十年間（見九十二年度偵字第一三七二八號偵查卷第三
        九頁）云云。被告甲○○於警詢時供稱：借款期間係自八十九年間起，至現
        在（即九十二年六月二十七日）止；於偵查中供稱：係自八十七年間起，至
        九十一年間止（見九十二年度偵字第一三七二八號偵查卷第一六頁、第四一
        頁）云云。被告甲○○就借款期間所述先後不一，核與共同被告張武郎所述
        ，各異其詞，更與被告甲○○所提出之本票二十三紙所載之發票日（係自八
        十八年一月五日起，至九十一年十二月三十一日止，將近四年，見原審卷第
        五二頁至第五七頁）亦不符，與證人即被告甲○○之夫劉承鑫於原審審理中
       所證：共同被告張武郎向被告甲○○借款之期間約有三年（見原審卷第一五
        八頁）云云，亦有所出入。且共同被告張武郎於原審審理中復自承：伊無法
        提出借得該一百六十三萬元現金後之使用流向證明（見原審卷第一七一頁）
        。
    ４、就現金借款共計一百六十三萬元之資金來源部分，被告甲○○於偵查中，供
        稱：一百六十三萬元現金借款部分，大部分都是由伊向案外人張力尹所借，
        由伊向案外人張力尹拿現金，再由伊拿給張武郎，伊約向案外人張力尹借了
        六十幾萬元云云（見九十二年度偵字第一三七二八號偵查卷第四一頁）。嗣
        於原審審理中又改稱：伊出借予張武郎之現金，約百分之九十以上係來自案
        外人張力尹，每次伊向案外人張力尹借款，均係由案外人張力尹匯款至案外
        人即伊夫劉承鑫之帳戶內（見原審卷第七六頁、第八四頁、第八八頁，第九
        六頁至第一一四頁），再由伊以現金出借交付予被告張武郎云云。被告甲○
        ○就資金來源之供述，先後不一，核與證人張力尹於原審審理中所證：伊係
        不定期將與被告甲○○合夥經營珠寶、水晶生意之盈餘，全數匯予被告甲○
        ○保管，如被告甲○○要挪用時，會告知伊，但伊並不過問，亦未統計實際
        之匯款金額，亦不知被告甲○○挪用盈餘之情形。伊只知道被告甲○○有將
        錢借給被告張武郎，至於詳細情形並不知道（參本院卷第一四八頁至第一五
        七頁）等語，有所不符。復依被告甲○○提出為證之存摺所示，其匯款予被
        告甲○○之時間，核與被告甲○○所提上開二十三紙本票之發票日，均不相
        符合，並有被告所提上開存摺及本票二十三紙附卷足憑（見原審卷第五二頁
        至五七頁、第九六頁至第一一四頁）。
    ５、共同被告張武郎雖於九十一年一月二十八日，邀同案外人劉承鑫、蔡瓊慧二
        人為連帶保證人，向臺灣中小企業銀行借款一百萬元；另案外人蔡瓊慧於九
        十一年九月十日，邀同被告等與案外人劉承鑫為連帶保證人，向臺中商業銀
        行借款一百萬元等情，雖有借據、金吉利貸款契約書各一紙在卷（原審卷第
        四五頁、第四六頁）。惟臺灣中小企業銀行係於九十二年四月二十五日，始
        向臺灣臺中地方法院聲請對被告張武郎及案外人蔡瓊慧、劉承鑫核發支付命
        令；臺中商業銀行係於九十二年五月二十三日，始向該院聲請對被告等及案
        外人蔡瓊慧、劉承鑫二人核發支付命令。嗣於九十二年十月三十一日，始經
        該院以九十二年度訴字第二二○三號民事判決判命共同被告張武郎及案外人
        蔡瓊慧、劉承鑫二人，應連帶給付臺灣中小企業銀行一百萬元及其約定遲延
        利息、違約金；另於九十二年十一月二十六日，始經該院以九十二年度訴字
        第二四○五號民事判決判命被告等及案外人蔡瓊慧、劉承鑫二人應連帶給付
        臺中商業銀行八十二萬三千四百七十七元及約定遲延利息、違約金等情，有
        民事支付命令聲請狀、民事判決各二份存卷可參（見九十二年度偵字第一三
        七二八號偵查卷第一四九頁、第一六○頁、第一六五頁、第一七九頁）。由
        此足徵被告甲○○與共同被告張武郎於九十二年二月二十日，辦理上開四百
        萬元之抵押權設定登記時，被告甲○○或案外人劉承鑫均尚未代為向上開銀
        行清償前開二百萬元之貸款債務。亦即在辦理上開抵押權設定登記當時，被
        告甲○○或案外人劉承鑫尚無從繼受上開銀行之債權，而對共同被告張武郎
        取得二百萬元之債權甚明（民法第二百八十一條、第三百十二條、第七百四
        十九條參照）。況臺中商業銀行於九十二年五月間，已就上開一百萬元債權
        ，對案外人即主債務人蔡瓊慧所有不動產，向該院聲請為強制執行；且臺中
        商業銀行、臺灣中小企業銀行均已就案外人蔡瓊慧所有不動產，另外設定有
        抵押權登記，可供該二銀行優先求償，有該院囑託查封登記函二紙可憑（見
        九十二年度偵字第一三七二八號偵查卷第五二頁、第五三頁）。從而，自難
        認被告甲○○在實際上未代主債人清償上開銀行二百萬元之貸款前，業已對
        共同被告張武郎取得二百萬元之債權。辯護意旨謂：因被告與張武郎間存有
        債務承擔之關係，故被告甲○○可對共同被告張武郎取得二百萬元之債權云
        云。惟依民法第三百零一條規定，縱被告與張武郎有為債務承擔之約定，該
        債務承擔契約仍應經債權人即上開二家銀行之同意，始對上開二家銀行發生
        效力。職是，自難率認被告與張武郎所為債務承擔契約，已對該二家銀行發
        生效力，進而認定被告甲○○已對共同被告張武郎取得二百萬元之債權。
    ６、至被告與張武郎固提出彼二人之存摺影本以證明被告甲○○曾於九十一年一
        月三十一日，自伊存款帳戶內，匯款五十九萬元至共同被告張武郎存款帳戶
        內（存摺影本附於原審卷第四九頁、第五○頁），惟該等證據僅得證明被告
        甲○○對共同被告張武郎享有五十九萬元之債權，尚無從證明於九十二年二
        月二十日，其等辦理上開四百萬之抵押權設定登記時，被告甲○○對共同被
        告張武郎確有債權四百萬元之事實。另證人張力尹於原審審理時，固結稱：
        曾聽聞被告甲○○告知，被告張武郎先後向伊借款一百餘萬元（見原審卷第
        一四八頁）等語。惟證人張力尹所證，係屬聽聞被告甲○○所轉述，並非證
        人張力尹所親身經歷之事實，自不具有證據能力。又證人劉承鑫於原審審理
        中，先結證稱：曾看到被告張武郎至家中向被告甲○○借用現金，大約十幾
        、二十次，每次金額幾萬元不等，約有三年時間，共計一百多萬元，金錢來
        源都是被告甲○○向證人張力尹拿的，從帳戶領出（見原審卷第一五八頁、
        第一五九頁）云云。嗣又改稱：「被告張武郎向被告甲○○借錢時，被告甲
        ○○會跟我說，但小錢她不會說，每次來借錢時，我有時有在場，有時沒在
        場，沒在場的時候，被告甲○○事後會把本票交給我」（見原審卷第一七四
        頁），其先後所證已有不一。況證人劉承鑫與被告甲○○曾為夫妻關係，所
        為證詞本存有偏頗之虞，尚難以該先後不一之證詞，據為被告甲○○確有出
        借共計一百六十三萬元現金予共同被告張武郎之佐證。
    ７、共同被告張武郎於收受上開民事判決後，即將受強制執行之際，與被告甲○
        ○均明知彼二人間實際上並無四百萬元之債權債務關係存在，仍共同以虛偽
        設定四百萬元抵押權登記之方式，處分其所有上開財產。核其等所為，顯足
        以生損害於地政機關對於土地登記管理之正確性及告訴人。事證明確，被告
        犯行堪以認定。
二、核被告甲○○所為，係犯刑法第二百十四條使公務員登載不實罪。被告與共同被
    告張武郎就上開使公務員登載不實之犯行，具有犯意之聯絡及行為之分擔，均為
    共同正犯。其等共同利用不知情之案外人洪金德，轉委託不知情之案外人張妙如
    ，代為向地政機關辦理虛偽之抵押權設定登記，均為間接正犯。原審適用刑法第
    二十八條、第二百十四條、第四十一條第一項前段，罰金罰鍰提高標準條例第一
    條前段、第二條。並審酌被告甲○○係告訴人之姪女，與共同被告張武郎則係父
    女關係，其因親情所累，而應父親武郎之要求，配合為上開虛偽設定抵押權登記
    之犯行、其犯罪手段尚屬平和，犯罪所生危害非屬鉅大，且上開二筆土地之所有
    權應有部分三分之一，仍登記為共同被告張武郎所有，可供告訴人日後求償，迄
    今尚未與告訴人達成民事和解，暨犯罪後仍否認犯行等一切情狀，量處拘役四十
    五日，並諭知易科罰金之折算標準。認事用法俱無不當，量刑亦稱妥適，被告上
    訴意旨指摘原判決不當，為無理由，應予駁回。
據上論斷，應依刑事訴訟法第三百六十八條，判決如主文。
本案經檢察官乙○○到庭執行職務。
中      華      民      國      九十四     年     五      月   二十五   日
               臺灣高等法院臺中分院刑事第十庭
                                      審判長法  官  林  照  明
                                            法  官  吳  重  政
                                            法  官  唐  光  義
右正本證明與原本無異。
不得上訴。
                                            書記官  王  麗  珍
中      華      民      國      九十四     年     六      月     三     日
                                                                        Ｒ
